【裁判字號】    88,上易,1009
【裁判日期】    900607
【裁判案由】    侵占等
【裁判全文】
臺灣高等法院臺南分院刑事判決          八十八年度上易字第一九號  Ａ
      上  訴  人
      即  被  告  丁  ○  ○
      選任辯護人  蔡  清  河
右上訴人因侵占等案件，不服臺灣臺南地方法八十六年度易字第三三五一號中華民國
八十八年二月十二日第一審判決（起訴案號：臺灣臺南地方法院檢察署八十五年度偵
字第九二五八號），提起上訴，本院判決如左：
      主      文
原判決撤銷。
丁○○連續意圖為自己不法之所有，而侵占對於業務上所持有之物，處有期徒刑參年
陸月。
      事      實
一、丁○○係傢鄉開發建設股份有限公司（下稱傢鄉公司）之董事長，傢鄉公司於民
    國（下同）八十一年三至六月間，因受丙○○、乙○○○（二人亦為傢鄉公司監
    察人及董事）之委託，代為辦理台南市○○段五八號、五九號、六八號（均為重
    劃前舊地號）等三筆土地重劃及出售前開土地事宜，約定傭金以土地買賣價款扣
    除成本及相關費用後之淨額百分之十計算，其餘所得價款應全部返還委託人即丙○○、乙○○○，並由丁○○親自辦理上開業務。詎丁○○分別於八十三年一月
    七日將重劃後之大港段二一之十五號、二一之十六號、二一之十七號土地出賣給
    京炬開發建設股份有限公司（下稱京炬公司）指派之楊培墩；另八十三年六月十
    一日將重劃後大港段二一三號、二一之九號、二一之十號、二一之十一號土地出
    賣給京炬公司郭錦江，價額共計新台幣（下同）八億四千八百一十四萬元（含土
    地出售收入八億一千九百四十萬元及利息收入二千八百七十四萬元，起訴書誤載
    為六億七千萬元）；又於八十三年一月十八日將重劃後大港段二一之七（起訴書
    誤載為二一七）號土地以八千八百二十八萬一千三百二十九元（含土地出售收入
    八千六百四十七萬八千七百五十元及利息收入一百八十萬二千五百七十九元）售
    予葉蓁蓁，合計得款九億三千六百四十二萬一千三百二十九元。詎丁○○竟意圖
    為自己不法之所有，並基於概括犯意，於上開處理土地出售期間，就其基於業務
    關係所持有之前開出售土地所得價款九億三千六百四十二萬一千三百二十九元除
    給付銀行貸款及其他有關款項土地成本及費用五億六千五百六十一萬一千七百五
    十六元，並實際支付丙○○之金額一億六千九百零一萬八千七百零九元，傢鄉公
    司銀行存摺餘額應為二億零一百七十九萬零八百六十四元，然丁○○除扣除佣金
    三千七百零八萬零九百五十七元外，將其餘一億六千四百七十萬四千七百三十元
    陸續侵占入己，僅餘五千一百七十七元留於存摺（甲存四千四百元，乙存七百七
    十七元，起訴書誤載為二億三千三百六十萬九千六百七十七元），拒不將上開款
    項交付予丙○○、乙○○○等人。
二、案經丙○○、乙○○○及傢鄉公司訴由臺灣台南地方法院檢察署檢察官偵查起訴
    。
      理      由
一、訊據被告丁○○矢口否認有何犯行，辯稱：伊已將所有款項支付應付之費用及交
    付丙○○、乙○○○，並未侵占云云。然查：
（一）被告係傢鄉公司董事長，告訴人乙○○○為董事，另已故之告訴人丙○○為監
      察人，傢鄉公司於七十九年八月八日設立，八十年元月十一日取得台南巿政府
      營利事業登記，惟均無營利行為及收益。迨八十一年三月至同年六月間，被告
      以傢鄉公司名義，受告訴人丙○○、乙○○○之委託，代辦告訴人等所有坐落
      台南巿大港段五八號、五九號、六八號（重劃前舊地號）等土地重劃事宜，由
      告訴人等地主將所有土地以「買賣」方式，無償移轉信託登記為傢鄉公司名下
      ，再由被告以傢鄉公司名義運作出售，其佣金則以土地買賣價款扣除成本及相
      關費用後之淨額百分之十計算，其餘所得價款應全部返還告訴人即委託人，被
      告並以傢鄉公司董事長身分，個人實際負責土地買賣、收取價款等所有受託事
      宜。而被告於土地重劃後，分別於八十三年一月七日將重劃後之大港段二一十
      五號、二一之十六號、二一之十七號土地出賣給京炬公司指派之楊培墩，八十
      三年一月十八日將重劃後大港段二一之七號土地出賣給葉蓁蓁，另八十三年六
      月十一日將重劃後大港段二一之三號、二一之九號、二一之十號、二一之十一
      號土地出賣給京炬公司郭錦江，所得價款計葉蓁蓁部分八千八百二十八萬一千
      三百二十九元（含土地出售收入八千六百四十七萬八千七百五十元及利息收入
      一百八十萬二千五百七十九元），另京炬公司部分（含前述楊培墩及郭錦江部
      分）八億四千八百一十四萬元（含土地出售收入八億一千九百四十萬元及利息
      收入二千八百七十四萬元）之事實，為告訴人乙○○○指訴綦詳，復有土地登
      記簿謄本影本一冊、地籍圖四張、土地買賣約定書影本一張、收款證明影本四
      張、京炬公司楊培墩購買土地付款記錄、葉蓁蓁購買土地付款紀錄、京炬公司
      郭錦江購買土地付款記錄、丙○○信託傢鄉公司代辦大港段土地貸款及出售現
      金簿等影本十張等資料存卷足稽。被告就告訴人上開之指訴，除對出售京炬公
      司之價款有爭執外，其餘亦不否認，足見被告確係受告訴人之託處理系爭土地
      之出售，並已將土地出售京炬公司及葉蓁蓁無誤。
（二）被告丁○○供稱京炬公司已給付八億元土地款，經查為：83.09.16，五千萬
      元（KD）票據存入傢鄉華銀甲存#8181-783.09.26 ，五千萬元（KD）票據存
      入傢鄉華銀甲存 #8181-783.12.12，四億元（TD）轉款存入傢鄉華銀甲存同
      戶（實際存入401,400,000元） 83.12.19，一億元（TD）轉帳存入傢鄉華銀
      乙存#000000-083.12.23，五千萬元（KD）票據存入傢鄉華銀甲存#8181-7，
      83.12.27，一億五千萬元（KD）票據存入傢鄉華銀甲存#8181-7 （合計共
      801,400,000元 ），而本件由告訴人委請謝幸樹會計師查核，第一次報告認京
      炬公司給付之土地價款（不包括利息）為七億二千四百四十萬元，然其中扣除
      八十三年十二月十三日、二十八日流回京炬公司之五千萬元及四千五百萬元（
      參見本院卷(2)所附之傢鄉公司土地出售收入及利息收入明細表），然傢鄉公司
      於八十三年十二月十九日收取京炬公司土地款一億元，並存入該公司華南商業
      銀行（下稱華南銀行）乙存一三五九八六號帳戶，次日即將該一億元轉帳至其
      他銀行帳戶，該款項並未列入該表之土地收入，惟經查僅八十三年十二月二十
      一日有五千萬元轉入丙○○華南銀行西台南分行二七八九三之五帳戶內且該五
      千萬元旋於十二月二十三日，以儲蓄存款取款憑條。一次提領五千萬元轉帳回
      流至京炬公司甲存五０一之一之一帳戶中。另傢鄉公司於八十三年十二月二十
      八日自該公司華南銀行，甲存八一八一之七帳戶將五千萬元轉入丙○○前揭帳
      戶，惟同日即遭全部提領，並分別將其中四千五百萬元轉入京炬公司九三四二
      之一號帳戶，另五百萬元轉帳存入被告丁○○八二九八之五號帳戶，以上合計
      金額一億元，【顯然未交付丙○○】，且其中有【九千五百萬元回流至京炬公
      司】，應係被告擅自挪用充當其借予京炬公司之款項（詳後述）。惟京炬公司
      既已支付該九千五百萬元予傢鄉公司，【即屬傢鄉公司已收取之土地款收入】
      ，此部分金額會計師上揭查核報告中未予計入傢鄉公司已收取之土地款中，因
      而土地款應增加九千五百萬元，因而出售京炬公司之土地款應為八億一千九百
      四十萬元（724,400,000元加上95,000,000元）。
（三）又台南市○○段五八地號土地在七十九年六月三十日前由丙○○等九人取得時
      ，土地面積計8121.12平方公尺（換算約2456.64坪）；台南市○○段五九地號
      土地在七十九年六月三十日前由丙○○等十八人取得時，土地面積計7349.04
      平方公尺（換算約 2223.08坪）；台南市○○段六八地號土地在八十一年二月
      二十八日前由丙○○等八人取得時，土地面積計1974.25平方公尺（換算約
      597.21坪），其中五八地號於七十九年八月土地持向台南市第四信用合作社設
      定抵押借款，抵押權最高限額為三千六百萬元，另五九地號及六八地號土地於
      八十年三月持向台南市第四信用合作社設定抵押借款，抵押權最高限額為四千
      三百二十萬元。嗣後，傢鄉公司於八十一年一月三十日持上開三筆土地向中聯
      信託投資股份有限公司（以下簡稱「中聯信託公司」）設定抵押權最高限額五
      億零四百萬元，中聯信託公司於八十一年二月二十五日貸款六千六百萬元給傢
      鄉公司，優先清償上開三筆土地前向台南市第四信用合作社借款六千六百萬元
      ；中聯信託公司於八十一年二月二十七日又貸款二億五千萬元給傢鄉公司，除
      支付向沈尚弘、沈尚邦、沈尚宜、沈尚道及許能雄等五人購買土地之土地款一
      億九千萬元（土地面積共計2161.68 坪），餘款六千萬元撥入傢鄉公司華銀活
      存帳號#13598-6帳號內，故沈尚弘、沈尚邦、沈尚宜、許能雄、沈尚道等五人
      遂於八十一年二月二十八日將土地轉讓與傢鄉公司，以上事實有五八地號、五
      九地號、六八地號三筆土地之土地登記簿謄本附卷可稽。另告訴人主張丙○○
      、乙○○○、傅重堯、傅錦雪等四人持有重劃前台南市○○段地號五、五九、
      六八土地面積共計約997.12坪，於八十一年五月十四日及八十一年五月二十二
      登記給「傢鄉公司」（參見附卷之八十一年度傢鄉公司取得台南市○○段五八
      、五九、六八地號之土地成本明細及丙○○支付土地款明細表）參與土地重劃
      ，傢鄉公司並未支付任何土地價款給丙○○等人，故爾後傢鄉公司將未參與重
      劃之土地面積779.36坪（重劃後五八－三地號，273.82坪；五九－四地號，
      343.97坪；陸八－二地號，44.26坪；二二－一地號，117.31坪） 返還丙○○
      等人（參見上開土地登記簿謄本），係將前開丙○○等四人所提供997.12坪參
      與重劃之土地所有權之歸還。
（四）有關本件土地出售收入及利息收入：
    (1)傢鄉公司出售土地給京炬公司，雙方訂有不動產買賣合約書」，約定條件如下
      ：
      由楊培墩簽約購買台南市○○段地號五九－三面積1475.06 平方公尺及地號
        六八面積1526.69平方公尺（面積共計3001.75平方公尺，約計908.03坪），
        買賣價格為一億五千一百八十一萬五千元，訂約日（83年1月7日）給付定金
        一千二百萬元整，第一次付款（付款日83年2月21日 ）六百萬元，第二次付
        款（付款日83年3月7日）六百萬元，第三次付款（付款日83年4月7日）六百
        萬元，自八十四年四月七日起，給付一億二千一百八十一萬五千元之固定年
        利率9.6%之利息，付息期限止於土地移轉日止（參見附卷之不動產買賣合約
        書）。
      京炬公司董事長郭錦江簽約購買台南市○○段二一－六地號面積1681.81 平
        方公尺，二一－十二地號面積2452.77平方公尺，二一－十三地號面積996平
        方公尺及二一－十四地號面積1647.89平方公尺（面積共計6778.47平方公尺
        ，約計2050.49坪 ），每坪以二十五萬元計算，買賣價格共計五億一千二百
        六十二萬二千五百元，訂約日付款二千萬元（開立萬泰商業銀行台南分行帳
        戶#0000000支票一張，號碼#CA0000000，金額二千萬元，由丁○○收訖），
        六月十一日收受第一期款三千萬元（開立萬泰商業銀行台南分行帳戶支票一
        張，號碼#CA0000000，金額三千萬元，由丁○○收訖），餘款四億六千二百
        六十二萬二千五百元於登記完畢，領取土地所有權狀時支付（參見不動產買
        賣契約書）。唯查前開出售土地給京炬公司有關依照不動產買賣契約書之付
        款流程，除了楊培墩簽訂購買土地支付訂金一千二百萬元及第一次付款六百
        萬元存入傢鄉公司華銀台南甲存#8181-7帳戶有銀行往來帳戶憑證可勾稽外
        ，其餘之付款流程均不克在傢鄉公司銀行往來帳戶查核。唯被告丁○○供稱
        【傢鄉公司售予京炬公司八筆土地合計總金額為八億元，而且事實上京炬公
        司亦確實於八十三年間將價金存入傢鄉公司帳戶，如上所述，
      傢鄉公司收取京炬公司八億零一百四十萬元土地款後：(1)分別於八十三年九
        月十七日、九月二十七日由傢鄉公司轉入丙○○華銀西台南乙存#27893-5帳
        號各五千萬元，再於同日以現金分次提領（詳後述）(2)八十三年十二月十二
        日傢鄉公司收取之土地款四億零一百四十萬元，當日償還中聯信託公司一億
        二千零八十萬元銀行貸款，及償還中華票券公司二億八千萬元銀行貸款。(3)
        八十三年十二月十九日傢鄉公司收取之土地款一億元存入華銀台南活存＃
        135986帳戶內，十二月二十日即將該一億元轉帳到其他銀行帳戶（參見附卷
        之傢鄉公司華銀台南活存＃135986帳戶存摺影本）。而八十三年十二月二十
        一日僅有五千萬元之票據款流入丙○○華銀西台南乙存#27893-5帳戶內，惟
        卻於八十三年十二月二十三日以儲蓄存款取款憑條，一次提領轉帳回流至京
        炬公司甲存#5011-1帳戶內，以上事實有華南銀行取款憑條及支票送款簿二
        紙可參。另傢鄉公司於八十三年十二月二十八日自該公司華南銀行，甲存八
        一八一之七帳戶將五千萬元轉入丙○○前揭帳戶，惟同日即遭全部提領，並
        分別將其中四千五百萬元轉入京炬公司九三四二之一號帳戶，另五百萬元轉
        帳存入被告丁○○八二九八之五號帳戶。
      八十三年十二月二十七日傢鄉公司收取土地款一億五千萬元，雖於十二月二
        十八日將五千萬元轉入丙○○華銀西台南乙存#27893-5帳戶，但於當日（即
        12月28日）卻以活儲存款取款憑條一次提領，分別轉帳存入丁○○及京炬公
        司帳戶內，已如前述。另一億元存入丙○○華銀台南甲存 #7947-0帳戶內。
      傢鄉公司於八十一年一月三十日將原重劃前台南市○○段五八、五九、六八
        地號土地向中聯信託公司抵押借款，分別於八十一年二月二十五日、二月二
        十七日、三月九日撥款各六千六百萬元、二億五千萬元、一億零四百萬元，
        合計共四億二千萬元予傢鄉公司。八十一年二月二十五日償還原向台南市第
        四信用合作社貸款六千六百萬元，八十一年二月二十七日付前地主沈尚弘等
        五人土地款一億九千萬元，八十一年二月二十七日及三月二日存入丙○○帳
        戶內各二千萬元及三千萬元，八十一年三月四日轉帳八百萬元至丙○○華銀
        台南甲存#7947-0 帳戶內。八十一年三月九日支付中華票券利息及中聯信託
        手續費六百四十餘萬元外，餘款八十一年三月九日開立傢鄉公司華銀台南甲
        存#8181- 7帳戶，票號#0000000至#0000000號支票三張，金額各七千萬元、
        八百七十萬元、一千八百萬元。其中一千八百萬元，嗣後又轉入丙○○上開
        帳戶，七千萬元亦由上海銀行簽發台灣銀行支票轉入丙○○帳戶（詳後述，
        八百七十萬元則為被告挪用）。
    (2)至於傢鄉公司出售土地與葉蓁蓁，取得土地款八千六百四十七萬八千七百五十
      元、利息一百八十萬二千五百七十九元之部份，資金流程分明，並無爭議。
    (3)又有關傢鄉公司收取京炬公司楊培墩、郭錦江利息，依被告所製作之帳冊顯示
      自八十三年三月七日至十一月七日止分別為九百五十四萬元及一千九百二十萬
      元，合計共二千八百七十四萬元，因無法取得憑據，因而以雙方所協議認定之
      帳冊為準（詳查核報告(1)附件二十四）。
（五）被告雖於八十三年九月十七日自傢鄉公司華南銀行甲存八一八一之七帳戶轉帳
      支出五千萬元存入丙○○華南銀行西台南分行乙存二七八九三之五帳戶內，惟
      同日即遭人以現金分六次全部提領。另八十三年九月二十七日由傢鄉公司前揭
      帳戶轉帳支出五千萬元存入丙○○前揭帳戶，惟同日亦遭人分七次以現金全部
      提領。茲分述之：
    (1)經查丙○○八十三年九月二十七日之「存摺存款取款憑條」七紙及丁○○當日
      之「存摺存款存款憑條」三紙之「交易序號欄」資料匯總「交易序號對號表」
      可見八十三年九月二十七日丙○○華南銀行西台南分行000000000000號帳戶被
      分七次提款五千萬元，第一筆交易時間為當日11時23分9秒 ，最後第七筆交易
      時間為11時26分13秒，而【同日】丁○○以三次存入款五千萬元，第一筆交易
      時間為11時28分4秒 ，最後第三筆現金存入時間為11時28分54秒，可知丙○○
      取款、丁○○存款，均係由華南銀行西台南分行當時同一行員代號五五行員辦
      理，由此亦可得悉取款人及存款人雙方均由其中一方單獨辦理取存所為。然按
      一般銀行存款、取款作業程序如下：取款時：行員一定先查詢帳戶內是否有
      存款額，若有存款餘額超過提款數，才輸入取款資料，然後點鈔票交付提款人
      。存款時：行員一定先點鈔票張數、金額正確後，才輸入存款金額。參照
      一般銀行實務，凡現金存、取款交易為求快速及正確，均皆以機械設備（俗稱
      點鈔機）點數鈔票張數，並由承辦行員再以人工方式點數確認金額有無錯誤。
      準此，倘以前述丙○○及丁○○各筆存、取款交易而言，每筆金額最少為新台
      幣七百萬元，最多為二千三百萬元，如此鉅額現金，單由機器點數，至少需費
      時十四分鐘及四十六分鐘（按每十萬元一捆需十二秒計算），五千萬元現金點
      鈔時間至少需費時一百分鐘以上，若再加上人工點數時間，則此筆五千萬元交
      易時間費時更長。惟參諸前揭說明，丙○○與丁○○之各筆交易時間，連續至
      多約二分鐘，少則短至二十秒即完成一筆現金存、取款交易；且總金額高達五
      千萬元之現金存、取款，竟能於三、四分鐘甚至五十秒內即完成交易，顯然未
      經點鈔程序手續，況以【現金存、提】五千萬元更係不可思議，更何況當時該
      銀行櫃員代號五五行員在丙○○取款五千萬元之取款憑條輸入之後尚待點鈔交
      付丙○○，隔不到三分鐘，同一行員要點數五千萬元現金需費時一百分鐘之情
      況下，又完成丁○○存款五千萬元之存款（按丁○○存款五千萬元，亦需費時
      一百分鐘時間），顯然，該櫃員五五代號之行員處理八十三年九月二十七日丙○○取款、丁○○存款，均非現金交易，故可合理推斷自丙○○戶頭取款五千
      萬元，同時轉帳五千萬元入丁○○帳戶內。足見當時該銀行櫃員五五代號行員
      係在被告丁○○要求下，以輸入現金交易方式掩飾轉帳之事實。
    (2)由附卷丙○○八十三年九月十七日之「存摺存款取款憑條」六紙及丁○○當日
      之「存摺存款存款憑條」四紙之「交易序號欄」資料匯總「交易序號對號表」
      加以參照，可見八十三年九月十七日丙○○華南銀行西台南分行000000000000
      號帳戶被分六次提款五千萬元，第一筆交易時間為當日13時26  分50秒，最後
      第六筆交易時間為13時30分59秒，而同日丁○○以四次存入款五千萬元，第一
      筆交易時間為13時21分54秒，最後第四筆現金存入時間為13時23分24秒，可知
      丙○○取款、丁○○存款，亦均係由華南銀行西台南分行當時行員代號五五行
      員辦理。雖然丁○○八十三年九月十七日存款五千萬元時間較丙○○提款時間
      早三分鐘，唯由上述所見，參以丁○○不僅無法對於八十三年九月十七日存入
      五千萬元款項提出資力證明、及該資金來源究係來自何處，去向何方，且若非
      資料有誤，否則焉有丁○○同一天同銀行存款帳戶增加五千萬元，而三分鐘後
      ，丙○○帳戶即減少五千萬元存款之理？益徵八十三年九月十七日由丙○○帳
      戶提款五千萬元轉帳到丁○○帳戶，而該銀行櫃台五五行員在客戶要求下輸入
  現金存款、取款交易資料，並因同時作業，因而時間輸入有上述之情形。
    (3)綜上所述，足見八十三年九月十七日、八十三年九月二十七日丙○○向銀行提
      領之五千萬元，顯然隨即轉存入丁○○帳戶內，未經點鈔程序，且辦理取款、
      存款人員，為同一人行為。參以二次合計一億元之存提款均由同一行員（櫃台
      代號五五號）辦理，顯見該款【名為現金取存，實為轉帳交易甚明】。準此，
      該一億元顯未交付予丙○○而係被告所侵占，且足見丙○○上開戶頭由被告使
      用。
（六）又告訴人丙○○上開7947之0 號帳戶曾於八十一年三月十七日收受由上海銀行
      台南分行所簽發台灣銀行台南分行支票（票號#0000000號），面額七千萬元之
      支票。會計師查核後雖認該該上海銀行簽發之七千萬台支支票，只能說明確實
      有一筆款項存入丙○○銀行帳戶，並不足以證明該筆款項確由丁○○本人取款
      轉入丙○○帳戶。然被告主張該款為其所轉入丙○○之戶頭，經查八十一年三
      月九日被告除有有開立傢鄉公司華銀台南甲存#8181- 7帳戶，票號#0000000號
      ，金額七千萬元之支票外，同日被告並有開立傢鄉公司華銀台南甲存#8181- 7
      帳戶，票號#0000000號，金額一千八百萬元之支票，該一千八百萬元嗣後又轉
      回丙○○上開戶頭，參以丙○○上開戶頭因資金調度均由被告使用（所以能以
      該戶頭轉帳提款），且七千萬元數目非小，告訴人亦無法解釋該筆款項之來源
      ，足見十日之後丙○○戶頭再轉入之七千萬元台支亦應係被告所轉入，因而被
      告應無侵占該七千萬元之事實。
（七）被告雖辯稱：「土地取得成本為四億四千八百五十三萬九千零五十元，係按土
      地面積5,276.93坪以每坪八萬五千元核算」云云。惟查：
      (1)重劃前登記到傢鄉公司之土地面積確為5,276.93坪，然由於此部份土地面積
        係包括丙○○等四人提供997.12坪土地登記到傢鄉公司，且傢鄉公司於土地
        重劃後將未參與重劃之土地面積779.36坪退還給丙○○，故實際參與重劃之
        土地轉出售之土地面積為4,497.59坪（即5,276.95坪－779.36坪）。而八十
        一年二月二十五日清償四信借款六千百萬元、傢鄉公司二月二十七日支付沈
        尚弘等五人土地款一億九千萬元、丙○○二月二十七日支付沈尚弘等五人土
        地餘款一百二十六萬九千五百二十元、丙○○八十年三月二十五日至八十一
        年十二月十九日支付吳國基等十二人土地款一億二千二百九十萬零八百二十
        一元、傢鄉公司自有土地面積估算成本一千九百三十四萬三千四百零三元（
        見查核報告書(1)附件二）。因而八十一年全部土地成本應為三億九千九百五
        十一萬三千七百四十四元，故被告以土地面積5，276.93坪，以每坪八萬五
        千元予以核算土地成本為四億四千八百五十三萬九千零五十元，顯然有誤。
      (2)又丙○○自有土地估算成本一千九百三十四萬三千四百零三元元，係依丙○○等四人原登記到傢鄉公司土地面積977.12坪，扣除退還丙○○等四人土地
        面積779.36坪後之土地面積217.76坪，按每坪八萬八千八百二十五元核算而
        得。故被告以每坪八萬五千元予以核算土地成本，顯然有誤。是故被告據以
        土地面積5,276.93坪予以計算土地成本四億四千八百五十三萬九千零五十元
        ，顯然有誤。且未能提示支付四億四千八百五十三萬九千零五十元土地成本
        之資金流程，故不足以採信。
      (3)被告雖又辯稱：八十一年四月六日匯款八百八十萬予丙○○，惟其提出之取
        款憑條並不足證明該款項係匯給丙○○，且丙○○之帳戶亦查無該筆款項存
        入。而被告所稱八十一年二月二十九日轉帳一百萬元至丙○○支票存款帳戶
        ，亦無轉帳給丙○○之文件資料供佐證，因而被告所辯並不足採。
（八）末按傢鄉公司出售京炬公司得款八億四千八百一十四萬元（含土地出售收入八
      億一千九百四十萬元及利息收入二千八百七十四萬元、出售葉蓁蓁得款八千八
      百二十八萬一千三百二十九元（含土地出售收入八千六百四十七萬八千七百五
      十元及利息收入一百八十萬二千五百七十九元），合計得款九億三千六百四十
      二萬一千三百二十九元，扣除土地成本及費用五億六千五百六十一萬一千七百
      五十六元，所得淨額應為三億七千零八十萬九千五百七十三元。又被告已實際
      支付丙○○之金額一億六千九百零一萬八千七百零九元（參見查核報告(1)附件
      二十四，然應加上未列入之七千萬元轉入丙○○戶頭之台支），傢鄉公司銀行
      存摺餘額應為二億零一百七十九萬零八百六十四元。又兩造已有被告之佣金以
      土地買賣價款扣除成本及相關費用後之淨額百分之十計算之約定，因而淨額中
      百分之十即三千七百零八萬零九百五十七元。然被告丁○○扣除佣金三千七百
      零八萬零九百五十七元外，卻僅餘五千一百七十七元留於存摺，足見其餘一億
      六千四百七十萬四千七百三十元為其陸續侵占。縱會計師第二次查核報告認傢
      鄉公司售地所得之款項，扣除相關費用及交付告訴人之款項外，於銀行存款應
      應仍有一億七千六百七十九萬零八百六十四元（詳傢鄉公司土地重劃成本、土
      地出售收入及股東往來明細表下欄），其第一次查核報告雖載明上開銀行存款
      （未包括轉入告訴人戶頭之七千萬元台支）應為七千四百零五萬零八百六十四
      元，然上開報告未列入利息收入二千八百七十四萬元（詳第二次查核報告附件
      五）、上開被告對轉之一億元，扣除上開應轉正之八百萬元及一千八百萬元，
      加減結果，不包括轉入丙○○戶頭七千萬元台支，銀行存款亦應為一億七千六
      百七十九萬零八百六十四元（74,050,864加上100,000,000加上28,740,000 減
      去8,000,000減去18,000,000而得），而就查核所得，查核報告漏列九千五 百
      萬元（如第二項所示），而轉入丙○○戶頭之七千萬元台支則應認係被告所轉
      入（如第六項所示）。因而存款一億七千六百七十九萬零八百六十四元中應再
      加上九千五百萬元，再減去七千萬元，存摺餘額應為【二億零一百七十九萬零
      八百六十四元】，又扣除兩造之佣金三千七百零八萬零九百五十七元，剩一億
      六千四百七十萬九千九百零七元），而存摺內現存之五千一百七十七元（甲存
      四千四百元，乙存七百七十七元）亦應扣除，因而被告侵占未交付告訴人之金
      額應為【一億六千四百七十萬四千七百三十元）。
（九）綜上所述，足見被告確有侵占告訴人先後共計一億六千四百七十萬四千七百三
      十元，其所辯未侵占云云，應係卸責之詞，殊不足採。是本件事證已臻明確，
      被告犯行洵堪認定。
二、按刑法上之背信罪，為一般的違背任務之犯罪，而同法之侵占罪，則專指持有他
    人所有物以不法之意思，變更持有為所有侵占入己者而言。故違背任務行為，苟
    係其持有之他人所有物，意圖不法據為己有，即應論以侵占罪，不能援用背信之
    法條處斷（最高法院二十七年年度滬上字第七二號、三十年度上字第二六三三號
    四十二年度台上字第四０二號）。因而被告丁○○違背任務，將其業務上所得應
    應交付丙○○、乙○○○之款項侵占入己，核其所為係犯刑法第三百三十六條第
    二項之業務上侵占罪。其多次侵占犯行，時間緊接，構成要件相同，顯係基於概
    括之犯意為之，為連續犯，依刑法第五十六條之規定，以一罪論，並加重其刑。
    原審予以論罪科刑，固非無見，惟查：（一）被告侵占之金額為一億七千四百二
    十萬四千七百三十元，原審誤認為二億三千四百一十四萬五千四百七十七元（起
    訴書誤載為二億三千三百六十萬九千），容有未洽。（二）被告製作之五紙統一
    發票金額共計八億元予京炬公司並無不實（詳後述），原審認被告所開立之發票
    不實，亦有誤會。被告上訴意旨猶執前詞，否認犯罪，雖不足採，惟原判決既有
    可議，自應由本院將原判決撤銷改判。爰審酌被告品行、犯罪動機、目的、手段
    、所生損害、侵占之金額甚多及犯罪後之態度等一切情狀，量處如主文第二項所
    示之刑，以資懲儆。
三、公訴意旨另以：丁○○於上揭時地處理上開土地時，明知售予京炬公司之價額僅
    六億八千九百七十八萬三千一百九十五元，竟為便利京炬公司向銀行辦理高額之
    土地貸款，基於概括之犯意，自八十三年九月十六日起至同年十二月二十八日止
    ，連續以傢鄉公司名義在其業務上製作之五紙統一發票開立內容不實之金額共計
    八億元予京炬公司，京炬公司遂以此發票，於八十三年十二月七日，向華南銀行
    貸得五億三千萬元，致生損害於傢鄉公司及華南銀行。且因京炬公司一時無法繳
    納五億四千萬元之價款（銀行尚未貸放），丁○○竟意圖為自己不法之所有，並
    基於概括犯意，向京炬公司收取月息二分之利息，卻僅將八釐之利息繳付傢鄉公
    司，而連續將其基於業務關係所持有之其餘利息侵占入己，因認丁○○另涉有刑
    法第二百十五條之業務上登載不實罪、第三百四十二條第一項背信、第三百三十
    六條第二項之業務上侵占罪嫌。然查：
（一）被告於原審八十六年九月十一日訊問中雖自承：「．．土地重劃後，我們要把
      土地賣，我們和京炬公司談成買賣土地事宜，實際價格是六億七千多萬元」云
      云。然查被告售予京炬公司之土地款應為八億一千九百四十萬元（詳理由第一
      項第二款），且若出售京炬公司之價款僅六億七千多萬元，扣除土地成本及費
      用五億六千五百六十一萬一千七百五十六元及已轉付告訴人一億六千餘萬元之
      金錢，被告豈非自己貼錢予告訴人？顯見被告上開辯解係為掩飾其侵占罪所為
      不實之辯詞，自不足採。而既然售京炬公司之價款達八億餘元，則被告以傢鄉
      公司名義製作五紙統一發票金額共計八億元予京炬公司，自無犯業務上登載不
      實及背信罪之可言。
（二）又據證人即京炬公司執行長甲○○陳雖於偵查中證稱給付被告四分利（見偵訊
      卷第三十八頁反面），然被告供稱係以自資金貸與京炬公司而收取月息二分或
      四分之利息。經查被告確有侵占一億餘元，已如前述，因而被告應係將所侵占
      之款項給付京炬公司收取利息，其所為應係背信之行為（唯應論業務侵占之罪
      ，已如前述），此部份不應認係被告所侵占。至於被告另稱京炬公司有一億元
      應收帳款等情，然被告既然將一億餘元挪用，縱然京炬公司未清償所借之一億
      元，亦與告訴人或傢鄉公司無涉，附為記明。
（三）綜上所述，足見被告並無上開業務上登載不實罪、背信及業務上侵占之情事。
      唯公訴人認此部份與上開科刑之業務侵占罪間有想像競合、方法結果及連續犯
      裁判上一罪之關係，為裁判上一罪，因而本院此部份不另為無罪之諭知，附為
      敘明。
據上論結，應依刑事訴訟法第三百六十九條第一項前段、第三百六十四條、第二百九
十九條第一項前段，刑法第五十六條、第三百三十六條第二項、罰金罰鍰提高標準條
例第一條前段，判決如主文。
本案經檢察官羅清溪到庭執行職務。
中    華    民    國      九十      年      六      月        七       日
                                  臺灣高等法院臺南分院刑事第四庭
                                      審判長法官  陳    義    仲
                                            法官  宋    明    蒼
                                            法官  蔡    崇    義
右正本證明與原本無異。
不得上訴。
                                      法院書記官  李    育  儒
中    華    民    國      九十      年      六      月       十一       日
附錄本案論罪科刑法條全文：
刑法第三百三十六條第二項：
對於業務上所持有之物，犯前條第一項之罪者，處六月以上五年以下有期徒刑，得併
科三千元以下罰金。


司法院資訊處製作；財團法人民間司法改革基金會備份。
